臺灣士林地方法院民事判決　　　　　　　 96年度訴字第647號
原　　　告　丙○○
　　　　　　　　　　　　之1
被　　　告　甲○○
　　　　　　乙○○
上二人共同
訴訟代理人　郭嵩山律師
　　　　　　郭玉健律師
　　　　　　郭玉瑾律師
上列當事人間請求返還股權事件，本院於民國96年12月12日言詞
辯論終結，判決如下：
    主      文
原告之訴駁回。
訴訟費用由原告負擔。
    事實及理由
一、原告起訴主張略以：
  (一)被告乙○○、甲○○與原告丙○○係兄妹關係。緣兩造先父
    王掄秀創立秀潤貿易有限公司（下稱秀潤公司），被告乙○○曾向秀潤公司借款新臺幣（下同）800 萬元未還，被告甲○○則挪用秀潤公司金錢從事營建而虧空2900萬元。民國71
    年間秀潤公司破產，原告外忙週轉還債、內忙照顧父母及失
    母的姪子女，先父因年事已高，乃以贈與方式重新分配股權
    ，以免遭被告再次取走。
  (二)原告於71年10月12日秀潤公司第二次修正章程時，出資額為
    100 萬元；73年7 月26日第三次修正章程時，被告乙○○因
    向公司借款800 萬元未還，已退股；75年4 月23日公司增資
    為600 萬元，原告出資額變為140 萬元；78年間股東變動，
    原告股數則增加為149900股（下稱系爭股權）。
  (三)詎被告甲○○竟於80年9 月間趁前董事長王為智出國之際，
    以董事長名義取得公司印鑑，並請被告乙○○任職勝堡村建
    設公司之會計師黃惠英登報遺失所有股東之身分證、印章，
    並前往臺北市政府商業管理處，將原告之系爭股權剔除，減
    少其他股東之股份，增加先母、甲○○、乙○○為股東。被
    告甲○○非董事長竟可輕易透過會計師與臺北市商業管理處
    之認可而獲得股權，涉嫌偽造文書，業經臺灣高等法院91年
    度上更(一)字第857 號判決認定被告觸犯偽造文書罪，95年發
    回重審。
  (四)被告主張秀潤公司股權係先父登記於兩造名下云云，惟當初
    於申報父母之遺產稅時，為何未將秀潤公司之股權全部申報
    ，卻只申報父母名下之股權？足見系爭股權並非先父遺產。
  (五)為此，依民法第179 條規定請求被告返還系爭股權，並聲明
    ：(1)被告應連帶返還原告秀潤貿易有限公司股份149900股。
    (2)訴訟費用由被告負擔。
二、被告則答辯略以：
  (一)原告主張系爭股權為其所有，惟：
    1.系爭秀潤公司股權確為兩造先父母所有之遺產，並非原告
      所有，此情業經臺灣士林地方法院87年度自字第237 號、
      臺灣高等法院94年度上更(二)字第820 號刑事判決認定「秀
      潤公司確係自訴人（即原告）與被告等之先父與先母自行
      創設出資，並將股權登記在渠等子女之名下，渠等子女確
      未實際出資等情，業經自訴人（即原告）自承屬實，足見
      秀潤公司之股權應係由信託人即王掄秀夫妻信託登記在自
      訴人及被告等子女之名下，其股權之真正所有人應為信託
      人王掄秀及王于蘭英。」等語在案，並經原告姐姐王淑霞
      與王淑玲書立證明書確認之。
    2.綜觀原告所提證據資料，均未見其提出關於「取得系爭股
      權所有權」之相關證據。況自原告於96年10月15日言詞辯
      論期日所為「（法官問：你所有之秀潤公司股份如何取得
      ？）因事隔很久，我不確定，可能是我父親贈與給我的。
      （法官問：所擁有之股份，是一次取得或分次取得？）我
      不記得了。（法官問：你大約何時開始取得該公司股份？
      ）我不記得了…」云云陳述觀之，可明原告對於系爭股權
      之取得原因根本不確定，則原告如何得以主張系爭股權為
      其所有？職是，原告主張「系爭股權為其所有」、「秀潤
      公司係以分配股票之方式作為償還原告未領之薪資」等情
      ，均不足採。
  (二)原告主張被告等未經其同意即擅將其所有之系爭股權移轉至
    被告等名下，亦與事實不符，蓋：
    關於原告股權如何遭移轉乙節，業經臺灣士林地方法院87年
    度自字第237 號、臺灣高等法院94年度上更(二)字第820 號刑
    事判決認定為：「被告甲○○、乙○○因受其母之指示，辦
    理自訴人（即原告）股權之移轉登記」及「秀潤公司之股權
    變動均係被告等之父母決定，縱委任書載有被告甲○○之名
    ，亦不得遽認本件股權移轉係由被告甲○○辦理。」等語，
    並經原告姐姐王淑霞與王淑玲書立證明書所肯認。據上足明
    ，原告如上之主張並不足採。
  (三)被告等並無原告所指不當得利情形：
    1.原告起訴主張返還之股權為兩造先父母所有，非原告所有
      ，原告以所有權人身分請求返還，於法無據。
    2.系爭股權既為兩造先父母所有，屬於先父母之遺產，非被
      告等所有，則被告等即無「不當得利」之情形。
    3.被告等並無侵占原告之股權，業經上開刑事判決確認。是
      以，原告指稱被告等侵占其所有之秀潤公司股權受有不當
      利得，並造成原告之損害云云，實與事實不符，確無理由
      。
  (四)至原告其餘所述，均與被告或本件請求之標的（即秀潤公司
    之股份）無關，實無再續予主張或陳述之必要。
  (五)綜上所陳，原告以民法第179 條為訴訟標的提起本件訴訟，
    請求被告等返還不當利得，實無理由，並聲明：(1)原告之訴
    駁回。(2)訴訟費用由原告負擔。
三、按訴狀送達後，原告不得將原訴變更或追加他訴，但請求之
    基礎事實同一者，不在此限。民事訴訟法第255 條第1 項第
    2 款定有明文。本件原告起訴時訴之聲明原為：「被告應將
    秀潤貿易有限公司總股權24.998% 返還原告」，嗣於96年10
    月15日當庭變更其聲明為：「被告應連帶返還原告秀潤貿易
    有限公司股份149900股。」原告前、後訴之聲明均係以民法
    第179 條為請求權之基礎，訴訟標的並未變更，其請求之基
    礎事實同一，應予准許，合先敘明。
四、本件原告起訴主張秀潤公司為兩造之父王掄秀所創立，王掄
    秀於71年間因擔心股權為被告取走，故以贈與方式將系爭股
    權贈與原告。詎被告甲○○竟於80年9 月間，趁前董事長王
    為智出國之際，以董事長名義取得公司印鑑，委請被告乙○○任職勝堡村建設公司之會計師黃惠英登報遺失所有股東之
    身分證、印章，並前往臺北市政府商業管理處，將原告所有
    之系爭股權剔除，並移轉至被告名下，被告自應將系爭股份
    返還原告等語。被告則否認原告之主張，並以上揭情詞置辯
    。經查：
  (一)按稱贈與者，謂當事人約定，一方以自己之財產無償給與他
    方，他方允受之契約。民法第406 條定有明文。次按現行信
    託法於85年1 月28日施行前，通常所謂之信託契約，受託人
    須就信託財產承受權利人名義，且須對信託財產，依信託契
    約所定內容為積極之管理或處分，並非將自己之財產，以他
    人名義登記時，當然即有信託關係存在。倘權利人僅以其購
    買之財產，名義上登記於他人名下，該他人自始未負責管理
    、處分，而將該財產之管理、使用、處分悉由權利人自行為
    之，即係側重於權利人與該他人間信任關係之純粹「借名登
    記」契約（最高法院94年臺上字第953 號判決參照）。
  (二)本件原告雖主張系爭股權為其所有，惟對其究如何取得系爭
    股權竟稱伊不確定，可能係伊父親王掄秀所贈與云云（見本
    院96年10月15日言詞辯論筆錄第2 頁）。按系爭股權達1499
    00股，佔秀潤公司總股數之24.998% （參見原告起訴狀訴之
    聲明所載），不可謂之不高，衡情原告對取得系爭股權之經
    過應有所知悉，乃竟稱無法確定，則原告是否確為系爭股權
    之真正所有人，殊堪深疑。
  (三)原告前以被告違法移轉系爭股權，自訴被告涉犯偽造文書罪
    嫌，經本院刑事庭以87年自字第237 號判決被告無罪，並經
    臺灣高等法院以94年上更(二)字第820 號及最高法院以95年臺
    上字第5484號判決駁回原告之上訴而確定，此有上開各案號
    之判決在卷可參，並經本院調閱該案卷查核無訛。原告於該
    刑事案件審理中陳稱：「（問：秀潤公司何人出資？）父親
    在經營，開始我沒有拿錢出來，16年前，我母親告訴我，公
    司破產，我就從加拿大回來，當時負債1900萬，我就開始在
    秀潤工作，3 、4 年間將債務還清，開始有利潤。一直到19
    88年間，我請三哥王為智回來經營，我回家帶小孩。」等語
    （見本院87年自字第237 號卷第32頁背面），足見原告對秀
    潤公司並無何出資。另證人即兩造之姊妹王淑霞於該刑案審
    理中證稱：「（問：秀潤公司的股權是何人出資？）我父親
    白手起家成立的，用我兄弟姐妹名義登記當股東，這情形我
    不清楚，但是我知道我們從來沒有被要求出資過。」、「（
    問：秀潤公司的股權多次變動，是何人決定的？）我父母決
    定的，我兄弟姐妹都沒有出資，也沒有討論過這個情形。」
    、「我父親78年過世後，我每年回來看我母親，有一天我母
    親表示想將我的股權降低，陳世明也非我家族的人，所以連
    陳世明及我妹妹丙○○的股權取消，問我有什麼想法，我說
    這種事一向都是父母作決定的，雖然父親過世，這就由母親
    決定就好。」、「．．．．因為從大陸來臺時，公司的資本
    是母親娘家拿出來的。．．．」、「我從加拿大回來，我母
    親向我表示我妹妹丙○○賣了很多的股票，並沒有與我母親
    商量，我母親心理很不平衡，就跟我說這事情。」、「（問
    ：乙○○有否參與公司營運？）從來沒有，他原先在公家服
    務，後來再自己創業。」等語（參見刑案更二審卷即臺灣高
    等法院94年上更(二)字第820 號卷第252 頁背面、第253 頁）
    。按王淑霞係兩造之姊妹，與兩造俱屬手足至親，且非上開
    偽造文書案件之當事人或利害關係人，衡情殊無偏袒一方而
    故為不利他方陳述之必要，故其於上開案件審判程序中所為
    之證言，應屬信實而非虛妄。再秀潤公司係於50年8 月4 日
    設立（參見更二審卷第43頁秀潤公司案卷資料），當時被告
    乙○○年約20歲、被告甲○○年16歲，最小之原告年僅7 歲
    ，顯均無資力投資擔任股東。參以證人王淑霞所證秀潤公司
    資金主要來自兩造母親娘家，及證人即秀潤公司會計黃美麗
    於上開刑事案件中證稱秀潤公司原由老板王掄秀經營等情，
    益見兩造自始未負責公司股權之管理、處分，而係聽任兩造
    父母自行決之，其等均無法置喙。是兩造父母將秀潤公司股
    權登記於兩造名下，堪認其父母不僅無將公司股權無償給與
    子女之「贈與」意思，亦無將公司股權委由子女管理、處分
    之「信託」意思，應係純粹基於父母子女親誼，借用子女名
    義登記之「借名登記」法律行為而已，其股權之真正所有人
    仍為兩造父母王掄秀、王于蘭英，則王掄秀及王于蘭英自有
    掌控及處理轉讓股權之權利。
  (四)原告於上開刑事案件更一審自承被告乙○○在秀潤公司不擔
    任任何職務，核與證人王淑霞於更二審證稱乙○○從未參與
    公司營運等情相符，而依秀潤公司登記資料所示，被告乙○○除任股東外，亦未見任有職務。至證人即受託辦理該股權
    變動之會計師黃惠英於該刑事案件審理中雖證稱其認識被告
    乙○○，惟其亦稱之所以記得乙○○，係因另一家公司的負
    責人是乙○○等語，況證人黃惠英證稱不記得是何人委託辦
    理，自不能以證人黃惠英認識被告乙○○，即遽認被告乙○○係委託辦理股權移轉登記之人。是被告乙○○部分，並無
    任何證據證明其有參與系爭股權移轉登記之行為。
  (五)證人黃惠英於上開刑事案件上訴審及更一審均證稱：其不記
    得係何人委託其辦理，只知道一定是代表公司之人委託其辦
    理等情（見上訴卷即臺灣高等法院88年上訴字第4545號卷第
    93頁、更一審卷即臺灣高等法院91年上更(一)字第857 號卷第
    127 頁）。而依原告於刑案更一審所述，當時公司之負責人
    是王為智，也是王為智告知其股權變動之事（見更一審卷第
    132 頁）；另依秀潤公司登記資料，當時之董事長確係王為
    智，嗣後始改由被告甲○○擔任董事長。又證人陳世銘於刑
    案更一審時證稱因其與王為智係好友，王為智提及要其擔任
    秀潤公司股東，其即同意，至後來退出股東之事其不清楚，
    但均係授權王為智處理等語（見更一審卷第130 頁）。足見
    當時公司係由王為智任負責人。尤其，證人王淑霞於更二審
    證稱：秀潤公司之股權有多次變動，均係其父母決定，其兄
    弟姊妹皆未出資，亦未討論過此種情形。80年9 月之股權調
    整，其母親曾親口表示，欲將其股權降低，陳世銘非其家族
    之人，故連同陳世銘及其妹丙○○之股權亦要取消，因丙○○出售許多股票，未與伊母親商量，伊母親心理很不平衡，
    故跟伊其提及此事。其父親在世時，公司之事情會與伊母親
    討論，因從大陸來臺時，公司之資本是伊母親娘家拿出來的
    等語。參以上開(三)所述秀潤公司之股權真正所有人應為兩造
    父母王掄秀、王于蘭英，有權處理股權轉讓之人為兩造之父
    母等情，可見秀潤公司股權之轉讓，係由兩造之父母掌控。
    綜上所述，秀潤公司80年9 月股權移轉時，公司有權之人，
    應係兩造之母親王于蘭英與兄弟王為智，參以證人黃惠英於
    刑案更一審時證稱只知一定是代表公司之人委託其辦理等情
    ，是本件並無證據顯示被告甲○○乃當時有權代表公司及決
    定股權移轉之人。至委任會計師之委任書，雖由被告甲○○
    委任，惟如前所述，秀潤公司之股權變動均係兩造之父母決
    定，縱委任書載有被告甲○○之名，亦不得遽認本件股權移
    轉係由被告甲○○辦理。況倘若由被告甲○○辦理，只需變
    更原告之印章即可，無需連同甲○○之印章亦予變更之必要
    。益見系爭股權之移轉，被告甲○○並未參與其事，乃係出
    自於兩造之母王于蘭英之指示而為之。
  (六)原告稱被告於80年9 月間移轉系爭股權，然原告於81年間即
    查知上情，並行文向臺北市政府建設局提出異議，其母王于
    蘭英於85年間始過世等情，為原告於刑事案件偵查中自承屬
    實（見臺灣士林地方法院檢察署87年偵字第3077號卷第41、
    42頁），並有原告81年5 月4 日函文影本可參（見同上偵查
    卷第33頁）。茲原告之母竟未於接獲原告之異議後，即責成
    被告等辦理回復原告股權之登記，原告亦未在其母尚在世之
    數年間，及時依法訴訟，反而延至87年間始提出刑事訴訟，
    殊有悖於情理。堪認原告應係自知系爭股權之移轉乃出於其
    母王于蘭英之意，故未據以力爭。
  (七)綜上，被告所辯秀潤公司係兩造父母出資創立，並將公司股
    權登記於子女名下，兩造均未出資，系爭股權係基於兩造之
    母王于蘭英之指示而辦理移轉登記等情，堪信為真。
五、按無法律上之原因而受利益，致他人受損害者，應返還其利
    益。民法第179 條前段定有明文。本件原告主張其為系爭股
    權之所有權人，被告甲○○於80年間趁秀潤公司前董事長王
    為智出國之際，以董事長名義取得公司印鑑，委請被告乙○○任職勝堡村建設公司之會計師黃惠英登報遺失所有股東之
    身分證、圖章，並前往臺北市政府商業管理處，將原告股權
    剔除，減少其他股東之股份，增加先母、甲○○、乙○○為
    股東，涉嫌偽造文書，依民法第179 條不當得利法律關係請
    求被告連帶返還系爭股權云云。然查，本件並無證據足證被
    告有參與系爭股權移轉登記之行為，且系爭股權係兩造父母
    王掄秀、王于蘭英借名登記於原告名下，業經本院認定如前
    ，是兩造父母既為系爭股權之所有權人，則被告基於王于蘭
    英之指示而取得系爭股權，已難謂無法律上原因，而原告並
    非系爭股權之所有權人，亦難認因此受有何損害。準此，原
    告依不當得利法律關係請求被告返還系爭股權，核與不當得
    利之要件未合，自屬無據，應予駁回。再者，縱認系爭股權
    於80年間移轉時，所有權人之一王掄秀已死亡（按王掄秀為
    78年間死亡），系爭股權屬王掄秀之遺產而應由其法定繼承
    人依法承繼，惟依民法第1151條「繼承人有數人時，在分割
    遺產前，各繼承人對於遺產之全部為公同共有。」之規定，
    王掄秀對於系爭股權之所有權應由全體繼承人公同共有，則
    原告因公同共有物遭部分公同共有人侵奪而訴請返還者，既
    未得其他公同共有人之同意而單獨起訴，復未就全體共有人
    之利益而為之，僅請求返還予原告一人，均與公同共有之規
    定未合，亦不應准許。
六、本件判決基礎已臻明確，兩造其餘攻防方法及訴訟資料，經
    審酌後，核與判決結果不生影響，無逐一論駁之必要，併此
    敘明。
七、據上論結，原告之訴為無理由，依民事訴訟法第78條，判決
    如主文。
中　　華　　民　　國　　96　　年　　12　　月　　31　　日
                  家事法庭  法  官  陳文通
以上正本證明與原本無異。
如對本判決上訴，應於判決送達後20日內向本院提出上訴狀。
中　　華　　民　　國　　96　　年　　12　　月　　31　　日
                            書記官  劉奕湘
